臺灣桃園地方法院刑事判決　　　　　　　 99年度訴字第357號
公　訴　人　臺灣桃園地方法院檢察署檢察官
被　　　告　黃華隆
上列被告因誣告案件，經檢察官聲請以簡易判決處刑（98年度偵
字第17118 號），本院認不得以簡易判決處刑，適用通常程序審
判，茲判決如下：
    主  文
黃華隆無罪。
    理  由
一、公訴意旨略以：被告黃華隆與林永泰係桃園縣中壢市大愛里
    里民，渠2 人前因里長選舉而產生嫌隙，黃華隆明知林永泰
    並未於民國97年8 月1 日，在八德市大地庭園社區住戶大會
    會議中，公然指稱：「黃華隆偷賣水塔」等情，竟意圖使林
    永泰受刑事處分，於97年8 月7 日，具狀向臺灣桃園地方法
    院檢察署提出刑事告訴，誣指林永泰於上揭時、地公然指稱
    ：「黃華隆偷賣水塔」等情。嗣經臺灣桃園地方法院檢察署
    檢察官偵查後，林永泰涉犯妨害名譽案件以98年度偵字第34
    82號為不起訴處分確定，因認被告黃華隆涉犯刑法第169 條
    第1 項之誣告罪嫌云云。
二、按犯罪事實應依證據認定之，無證據不得認定犯罪事實。又
    不能證明被告犯罪者，應諭知無罪之判決，刑事訴訟法第15
    4 條第2 項、第301 條第1 項分別定有明文。次按，事實之
    認定，應憑證據，如未能發現相當證據，或證據不足以證明
    ，自不能以推測或擬制之方法，為裁判基礎；且認定不利於
    被告之事實須依積極證據，苟積極證據不足為不利於被告事
    實之認定時，即應為有利於被告之認定；另認定犯罪事實所
    憑之證據，雖不以直接證據為限，間接證據亦包括在內，然
    無論直接證據或間接證據，其為訴訟上之證明，須於通常一
    般之人均不致有所懷疑，而得確信其為真實之程度者，始得
    據之為有罪之認定，倘其證明尚未達到此一程度，而有合理
    之懷疑存在，無從使事實審法院得有罪之確信時，即應由法
    院為諭知被告無罪之判決（最高法院40年台上字第86號、30
    年上字第816 號、76年台上字第4986號判例意旨參照）。再
    按告訴人之告訴，係以使被告受刑事訴追為目的，是其陳述
    是否與事實相符，仍應調查其他證據以資審認，亦據最高法
    院52年台上字第1300號判例闡釋甚明。又按告訴人所訴事實
    ，不能證明其係實在，對於被訴人為不起訴處分確定者，是
    否構成誣告罪，尚應就其有無虛構誣告之故意以為斷，並非
    當然可以誣告罪相繩；又誣告罪之成立，須其申告內容完全
    出於憑空捏造，若所告尚非全然無因，衹因缺乏積極證明致
    被誣告人不受訴追處罰者尚難遽以誣告論罪；再誣告罪之成
    立，須以被誣告人因虛偽之申告，而有受刑事或懲戒處分之
    危險為其要件，故以不能構成犯罪或受懲戒處分之事實誣告
    人者，雖意在使人受刑事或懲戒處分，亦不能成立犯罪（最
    高法院59年台上字第581 號判例、44年度台上字第653 號判
    例、43年台上字第251 號判例、30年上字第2003號判例意旨
    參照）。是除非有積極證據足認告訴人主觀上對於事實認知
    不致有所誤會或懷疑猶為申告且客觀上其所訴事實成立犯罪
    者，否則自不能僅以其所訴事實不能證明，遽繩以誣告罪責
    。
三、公訴人認被告涉有誣告罪嫌，無非係以：被告之供述、證人
    即告訴人林永泰之證述、被告向臺灣桃園地方法院檢察署告
    訴林永泰涉犯妨害名譽罪嫌之刑事告訴狀及臺灣桃園地方法
    院檢察署檢察官98年度偵字第3482號不起訴處分書為其主要
    論據。訊據被告固坦承曾因認林永泰於97年8 月1 日在桃園
    縣八德市大地庭園社區住戶大會會議中指稱「黃華隆偷賣水
    塔」乙事，向臺灣桃園地方法院檢察署提出林永泰涉嫌妨害
    名譽告訴之事實不諱，惟堅詞否認有何誣告犯行，辯稱：林
    永泰於97年8 月1 日在桃園縣八德市大地庭園社區住戶大會
    會議中指稱「黃華隆偷賣水塔」，所以伊才提出林永泰涉嫌
    妨害名譽之告訴等語。
四、關於證據能力之說明：刑事訴訟法第308 條規定：「判決書
    應分別記載其裁判之主文與理由；有罪之判決書並應記載犯
    罪事實，且得與理由合併記載。」，同法第310 條第1 款規
    定：「有罪之判決書，應於理由內分別情形記載左列事項：
    一、認定犯罪事實所憑之證據及其認定之理由。」，及同法
    第154 條第2 項規定：「犯罪事實應依證據認定之，無證據
    不得認定犯罪事實。」揆諸上開規定，刑事判決書應記載主
    文與理由，於有罪判決書方須記載犯罪事實，並於理由內記
    載認定犯罪事實所憑之證據及其認定之理由。所謂認定犯罪
    事實所憑之「證據」，即為該法第154 條第2 項規定之「應
    依證據認定之」之「證據」。職故，有罪判決書理由內所記
    載認定事實所憑之證據，即為經嚴格證明之證據，另外涉及
    僅須自由證明事項，即不限定有無證據能力之證據，及彈劾
    證人信用性可不具證據能力之彈劾證據。在無罪判決書內，
    因檢察官起訴之事實，法院審理結果，認為被告之犯罪不能
    證明，而為無罪之諭知，則被告並無檢察官所起訴之犯罪事
    實存在，既無刑事訴訟法第154 條第2 項所規定「應依證據
    認定之」事實存在。因此，判決書僅須記載主文及理由，而
    理由內記載事項，為法院形成主文所由生之心證，其論斷僅
    要求與卷內所存在之證據資料相符，或其論斷與論理法則無
    違，通常均以卷內證據資料彈劾其他證據之不具信用性，無
    法證明檢察官起訴之事實存在，所使用之證據並不以具有證
    據能力之證據為限，是以本件被告既經本院認定應受無罪之
    諭知，本判決即不再論述所援引有關證據之證據能力，合先
    敘明。
五、經查：
（一）被告前曾以林永泰於97年8 月1 日在桃園縣八德市大地庭
      園社區住戶大會會議中指稱其賣掉公家水塔為由，向臺灣
      桃園地方法院檢察署對林永泰提出妨害名譽案件，嗣經臺
      灣桃園地方法院檢察署檢察官以98年度偵字第3482號調查
      結果，認無證據證明林永泰有妨害名譽犯行，而為不起訴
      處分等情，此為被告所坦認，並有上開臺灣桃園地方法院
      檢察署檢察官98年度偵字第3482號不起訴處分書在卷可證
      ，首堪認定。
（二）於97年8 月1 日在桃園縣八德市大地庭園社區住戶大會會
      議，林永泰確有與宋永章共同前往該會議會場，被告就林
      永泰可否出席該會議曾與林永泰發生爭執，且會場中確有
      人詢問水塔下落之事，業據證人林永泰於警詢及本院訊問
      、宋永章於檢察官及本院訊問時分別證述明確，且被告亦
      坦認該會場中確有就該水塔目前下落乙事說明，是以前揭
      部分事實，亦可認定。
（三）關於證人林永泰於上揭時地如何詢問水塔下落乙節：
    1.被告始終堅稱證人林永泰於上開會議中確曾提及該水塔事
      宜，而關於證人林永泰於上揭時地如何詢問水塔下落乙節
      ，證人林永泰於警詢中陳稱：開會時宋永章問被告水塔現
      於何處，當時被告回答說水塔不見了，又有人問被告水塔
      怎麼可以不見，被告又說水塔回收了，然後里民就叫伊問
      被告水塔是回收賣掉還是回收去哪裡了，伊就問被告水塔
      是回收到哪裡？是否回收賣掉了？伊當時只有這樣陳述等
      語（見臺灣桃園地方法院檢察署98年度他字第2370號卷第
      10頁背面），則證人林永泰於警詢中已陳明當時係因里民
      要求其向被告詢問水塔下落，其方向被告詢問「水塔是回
      收到哪裡？是否回收賣掉了？」，參諸證人宋永章於本院
      訊問時亦證稱：伊當時強烈質疑為何水塔沒交接而不交給
      八德市公所代管，當時也聽到住戶表示被告是否拿水塔去
      賣掉這樣的聲音等語（見本院98年度桃簡字第2772號卷第
      20頁背面），查證人林永泰於警詢中上開所述，距離案發
      時間較近，衡情記憶本較清晰，況證人林永泰該次警詢係
      因本身是否涉犯妨害名譽罪嫌接受警方調查詢問，則證人
      林永泰在其本身有重大利害關係下，猶毫不隱瞞將其就上
      開水塔事宜係如何詢問被告乙節清楚交代，且所述情節，
      核與被告所供及證人宋永章所述大致相符，其於警詢中上
      開所述當屬事實，堪認證人林永泰於上開會議中確有向被
      告詢問水塔下落，且曾以「水塔是回收到哪裡？」、「是
      否回收賣掉」等話語詢問被告。
    2.證人林永泰固於本院審理時改稱：在聽聞現場有人詢問水
      塔的事情後，伊是要里民直接去問被告，伊自己沒有問被
      告云云（見本院100 年5 月4 日審判筆錄第18、19頁），
      惟證人林永泰於警詢中確曾陳稱：里民就叫伊問被告水塔
      是回收賣掉還是回收去哪裡了，伊就問被告水塔是回收到
      哪裡？是否回收賣掉了？等語，有該警詢筆錄在卷可稽，
      且經本院當庭勘驗該警詢錄音光碟，該筆錄記載與錄音光
      碟內容相符（見本院100 年5 月4 日審判筆錄第19、20頁
      ），而證人林永泰於警詢中所述當屬事實，已如前述，則
      證人林永泰於本院審理中全然否認其本身曾詢問被告水塔
      下落云云，當非可採。
（四）查證人林永泰於上開會議中確曾以「水塔是回收到哪裡？
      」、「是否回收賣掉」等話語詢問被告，雖證人林永泰係
      以疑問用字詢問，然被告於證人林永泰抵達該會場時，即
      曾就證人林永泰並非社區住戶而無權至該會議乙節發生爭
      執，而當時會議中現場住戶吵雜，則被告在牽涉本身責任
      而情緒激動且現場人聲吵雜下，誤認證人林永泰係直接指
      稱其「偷賣水塔」，衡情非無可能，則被告主觀上認證人
      林永泰涉有妨害名譽罪嫌，亦難認為全然無因。按誣告罪
      之成立，以犯人明知所訴為虛偽為構成要件。若誤認有此
      事實，或以為有此嫌疑，不得遽指為誣告，查本件證人林
      永泰被訴妨害名譽案件，雖臺灣桃園地方法院檢察署檢察
      官98年度偵字第3482號為不起訴處分，惟細繹本案卷證並
      審度全案事發始末，被告對證人林永泰之申告內容，縱其
      將證人林永泰詢問其「水塔是回收到哪裡？」、「是否回
      收賣掉」等話語，主觀上誤認為證人林永泰係直接指稱其
      「偷賣水塔」，但其申告內容，難認其完全出於憑空捏造
      ，所告亦尚非全然無因。
（五）至於本院審理時，證人蘇春霞固證稱：林永泰說「你們社
      區的水塔被黃華隆賣掉了」云云（見本院100 年5 月4日
      審判筆錄第6 頁）、證人江秀蓉亦證稱：林永泰用台語說
      「你們的里長黃華隆將水塔拿去賣」云云（見本院100 年
      5 月4 日審判筆錄第10頁），惟依卷附該次會議簽到名冊
      ，其上並無證人蘇春霞、江秀蓉之簽名，有卷附公寓大廈
      （社區）區分所有人名冊與區分所有人會議出席列席單位
      及人員附冊在卷可稽（見臺灣桃園地方法院檢察署98年度
      他字第2370號卷第17至19頁），則證人蘇春霞、江秀蓉於
      上開會議是否在場，本非無疑；況上開證人縱有在場，然
      其等於本院審理時，對該次會議其餘議案內容多未清楚記
      憶，衡情更當無獨對林永泰發言內容用字有精確記憶之理
      ，故證人蘇春霞、江秀蓉於本院審理時上開證稱：林永泰
      直接指稱被告將水塔拿去賣云云，是否確與林永泰發言之
      確實用字完全相符，亦有可疑，而難逕採，一併敘明。
（六）據上所述，本件被告所申告之事實，係有所誤認，然並非
      全出於憑空捏造，亦尚非全然無因，本案並無積極證據足
      認被告所為告訴是明知為虛偽而故意構陷，亦無從認定被
      告有誣告之故意，雖告訴人林永泰因無積極事證足證有妨
      害名譽罪嫌，經檢察官認證據不足為不起訴處分在案，然
      被告所訴事實，既不能證明為其有誣告犯意，即無從以誣
      告罪相繩。此外，復查無其他積極證據足資證明被告有何
      誣告犯行，是本件不能證明被告犯罪，即應為被告無罪之
      諭知。
六、本件係檢察官聲請以簡易判決處刑之案件，因有刑事訴訟法
    第451 條之1 第4 項但書第3 款情形，適用通常程序審判，
    併予敘明。
七、據上論斷，應依刑事訴訟法第452 條、第301 條第1 項，判
    決如主文。
本案經檢察官王碩志到庭執行職務。
中    華    民    國   100    年    5     月    18    日
                  刑事第七庭審判長法  官  鄭吉雄
                                  法  官  蔡羽玄
                                  法  官  毛松廷
以上正本證明與原本無異。
如不服本判決應於收受判決後10日內向本院提出上訴書狀，並應
敘述具體理由。其未敘述上訴理由者，應於上訴期間屆滿後20日
內向本院補提理由書( 均須按他造當事人之人數附繕本) 「切勿
逕送上級法院」。
                                  書記官  蘇  萱
中    華    民    國   100    年    5     月    18    日